【裁判字號】    95,上,98
【裁判日期】    950718
【裁判案由】    建物所有權移轉登記
【裁判全文】
臺灣高等法院臺南分院民事判決            95年度上字第98號
上  訴  人  乙○○
訴訟代理人  洪玉崑  律師
被  上訴人  葉壽塗
訴訟代理人  蔡文斌  律師
            王建強  律師
            曾靖雯  律師
            何冠慧  律師
上列當事人間請求建物所有權移轉登記事件，上訴人對於中華民
國95年4月11日台灣台南地方法院95年度訴字第75號第一審判決
提起上訴，本院於95年7月4日言詞辯論終結，茲判決如下：
    主  文
原判決關於駁回上訴人後開第二項之訴暨訴訟費用之裁判均廢棄
。
被上訴人應將坐落台南縣永康市○○段441地號、面積0.012986
公頃之土地及其上門牌台南縣永康市○○○路544巷52弄8號建號
631建物之所有權移轉登記予上訴人所有。
上訴人其餘上訴（假執行之聲請部分）駁回。
第一、二審訴訟費用由被上訴人負擔。
    事  實
甲、上訴人方面：
一、聲明：(一)原判決廢棄。(二)被上訴人應將坐落台南縣永康市○
    ○段441地號、面積0.012986公頃之土地及其上門牌台南縣
    永康市○○○路544巷52弄8號建號631之建物所有權全部移
    轉登記予上訴人所有。(三)第一、二審訴訟費用由被上訴人負
    擔。(四)准上訴人供擔保宣告假執行。
二、陳述：除與原判決記載相同者，茲引用之外，補稱：
  (一)兩造於民國（下同）89年3月3日簽定不動產互易交換契約書
    （下稱系爭契約），約定被上訴人葉壽塗應將其中坐落台南
    縣永康市○○段第441地號土地及其上同段第631建號（門牌
    號碼為台南縣永康市○○里○○○路544巷52弄8號）建物之
    所有權全部（下稱系爭不動產），均移轉登記為上訴人所有
    。被上訴人拒不依約將系爭不動產移轉登記，而以系爭不動
    產之所有權移轉登記請求權，業據上訴人讓與訴外人甲○○
    ，並舉證人甲○○之證述置辯。惟證人甲○○於原審之證詞
    尚無法證明被上訴人抗辯之事實。
  (二)蓋依證人甲○○於原審95年3月28日之證述：「．．原告（
    即上訴人）曾經跟我提過有一筆土地他要代替葉世雄還我清
    償該筆債務．．（庭提坐落布袋鎮○○段95地號土地所有權
    狀及身分證影本）．．原告只有提過我今日庭提的權狀，他
    願意以該不動產替葉世雄清償債務」等語，足見上訴人並無
    將系爭不動產所有權移轉登記請求權讓與甲○○。
  (三)兩造簽定系爭契約書之日期為89年3月3日，在此之前，系爭
    不動產既登記為被上訴人所有，上訴人豈能預知將來能取得
    系爭不動產，以替葉世雄清償債務。故證人甲○○於原審95
    年3月28日庭期證稱：「（問：原告是何時說要把砲校前的
    房子給你？）大約是在87年，我記得葉世雄最後向我借這筆
    錢是86年，隔年原告就說要把砲校的房子給我抵債。」，顯
    然不實。
  (四)雖證人甲○○於原審上開期日另證述：「原告本來說文賢路
    的房地要給我，之後又反悔說布袋的地要給我，最後才說是
    砲校前面的房地要給我，．．都是替葉世雄還債的意思，當
    初原告有告訴我，系爭房地大概可賣5、600萬抵債，當初我
    也沒有錢負擔買賣的費用，所以就和原告約好，砲校前面的
    房地賣後再還我錢。」等語，縱然屬實，亦僅能證明上訴人
    同意將來以系爭不動產賣得價金替葉世雄清償部分債務，而
    非將系爭不動產所有權移轉登記請求權讓與甲○○。
  (五)原審判決既採認證人甲○○之證述「最後我和原告磋商的結
    果，是將系爭不動產出售，用現金來償還葉世雄的債務」，
    即非約定將系爭不動產所有權移轉登記請求權讓與甲○○，
    卻又認定「從而被告（即被上訴人）辯稱原告願將系爭不動
    產所有權移轉登記於證人甲○○以抵償一部分債務，遂有本
    件系爭不動產所有權移轉登記請求權之債權讓與之情等語，
    尚非無稽。」，顯有判決理由前後矛盾之違誤。
  (六)且原審判決認定「又證人甲○○先後證述．．原告也曾提過
    欲以坐落於台南市○○區○○段339建號、安平區○○○段
    1886建號、安平區○○○段546、547地號土地，設定第二順
    位的抵押權以擔保訴外人葉世雄之債務等語。」，與證人甲
    ○○證述：「．．（庭提上開不動產登記謄本）這幾份房地
    的土地登記謄本，是葉世雄交給我要讓我設定第二順位的抵
    押權以擔保他積欠我的這些債權」之事實，不相符合，亦有
    採證與卷內資料不符之瑕疵。
  (七)兩造於簽定系爭契約書之後，被上訴人已將系爭不動產之所
    有權狀交付上訴人，並有上訴人繳納89年起之房屋稅與地價
    稅。從而，若有被上訴人所抗辯及其所舉證人甲○○於原審
    所述，上訴人在87年向甲○○說要以系爭不動產抵債，及上
    訴人並已通知被上訴人以系爭不動產移轉登記請求權讓與甲
    ○○等情，則被上訴人在簽定系爭契約書後，自不可能將系
    爭不動產所有權狀交付上訴人，並由上訴人負擔89年起之房
    屋稅及地價稅。足見上訴人對被上訴人就系爭不動產之所有
    權移轉登記請求權，並無讓與訴外人甲○○。
三、證據：援用第一審所提證據，並提出系爭房地之所有權狀及
    房屋稅、地價稅繳款書等影本各乙份。
乙、被上訴人方面：
一、聲明：(一)上訴駁回。(二)訴訟費用由上訴人負擔。(三)如受不利
    判決，請准供擔保免為假執行。
二、陳述：除與原判決記載相同者，茲引用之外，補稱：
  (一)雖兩造係於89年3月3日始簽立系爭互易契約書，但是雙方於
    82年12月22日即已達成分產協議，上訴人該時即分得系爭不
    動產，此由「葉家家庭會議紀錄」之第四點記載「已經分配
    之財產(1)乙○○所得之分：1.二王兩棟房屋」等語，足為明
    證。
  (二)而召開上述家庭會議之緣由，係起因於中華日報81年7月7日
    一則與事實不符之報導，故上開家庭會議紀錄之第一、二點
    分別記載「確認旭清工業股份有限公司之淵源」，以及「對
    外公佈公司信息所用措辭之商榷」等事項，可證被上訴人所
    言非虛。
  (三)從而，上訴人實於82年間即確定分得系爭不動產，對被上訴
    人取得系爭不動產之移轉登記請求權，不過於89年間，因上
    訴人表示要退股、分家，於處理旭清公司股權及資產事宜時
    ，一併書於系爭互易契約中以再次確認而已。事實上，上訴
    人對於上述家庭會議一事知之甚詳，其置辯之詞顯屬臨訟捏
    造，不足採信。
  (四)上訴人將系爭不動產之移轉登記請求權之債權讓與訴外人甲
    ○○乙節，另一訴外人葉壽珠亦親身見聞，此有其親立之「
    聲明書」乙紙可資為證。訴外人葉壽珠乃兩造及證人甲○○
    之親姊妹，無論本件訴訟孰勝孰負、系爭不動產應歸何人，
    其俱無任何利益可言，亦無偏袒何方之可能與必要，故其所
    述應堪信真實可採。核其所書，與被上訴人、證人甲○○之
    陳述相符，益證上訴人確於87年間已將系爭不動產之移轉登
    記請求權之債權讓與甲○○，上訴人提起本件請求，顯無理
    由。
  (五)至於系爭不動產之所有權狀由何人保管，及房屋稅、地價稅
    由何人繳納，均與系爭不動產所有權歸屬之認定完全無關。
    況且，當初係上訴人向被上訴人索討所有權狀並陳稱要自行
    交付甲○○，基於兄弟間之信賴，被上訴人不疑有他，且因
    系爭不動產並非分歸被上訴人，被上訴人亦無拒絕之理，始
    應要求交付之，豈料上訴人今竟反口否認債權讓與之事。
三、證據：援用第一審所提證據，並提出家庭會議紀錄、剪報等
    影本及聲明書正本乙份為證。
丙、本院依職權傳訊證人甲○○到庭說明。
    理  由
一、上訴人於原審起訴主張：兩造曾於民國（下同）89年3月3日
    簽訂不動產互易交換契約書，約定被上訴人應將登記於伊名
    下之包括系爭坐落台南縣永康市○○段第441地號、及其上
    同段第631建號建物即門牌號碼：台南縣永康市○○里○○
    ○路544巷52弄8號（以下簡稱系爭房地）在內之數筆不動產
    之所有權；另上訴人則應將登記於伊名下之包括坐落台南縣
    新化鳳凰新城別墅等多筆不動產之所有權，於該不動產互易
    交換契約書成立後，互相移轉登記為對造所有。上訴人於系
    爭契約成立後，即依約陸續將系爭契約所約定之不動產所有
    權移轉登記為被上訴人所有，而被上訴人雖有將伊名義所有
    系爭房地以外不動產之所有權，依約辦理移轉登記為上訴人
    所有，但就系爭房地部分，卻遲遲不肯依約辦理所有權移轉
    登記，履經催促，被上訴人均置之不理，為此依兩造簽訂之
    系爭不動產互易交換契約第26及第27點之約定提起本訴，請
    求被上訴人將系爭房地之所有權移轉登記為上訴人所有等語
    。（原審判決駁回上訴人在第一審之訴）
二、被上訴人則以：兩造雖於89年3月3日始簽立系爭互易契約書
    ，但是雙方早於82年12月22日即已達成分產協議，上訴人該
    時即分得系爭房地。不過於89年間，因上訴人表示要自公司
    退股、分家，於處理旭清公司股權及資產事宜時，一併書於
    系爭互易契約中以再次確認而已。上訴人將系爭房地移轉登
    記請求權之債權讓與訴外人甲○○乙節，訴外人葉壽珠亦親
    身見聞，此有其親立之「聲明書」乙紙可資為證。至於系爭
    房地之所有權狀由何人保管，及房屋稅、地價稅由何人繳納
    ，均與系爭房地所有權歸屬之認定完全無關。況且，當初係
    上訴人向被上訴人索討所有權狀並陳稱要自行交付與甲○○
    ，被上訴人不疑有他，應其要求交付之，豈料上訴人今竟反
    口否認債權讓與之事實云云，資為抗辯。
三、上訴人主張：坐落台南縣永康市○○段441地號土地暨其上
    同段631建號建物（門牌號碼：台南縣永康市○○里○○○
    路544巷52弄8號）之登記名義所有權人均為被上訴人。兩造
    於89年3月3日訂立之系爭不動產互易交換契約書，依系爭契
    約第26條及第27條約定，被上訴人應將系爭房地之所有權移
    轉登記予上訴人，至於兩造互易契約之其他不動產均已履行
    登記完畢各情，有上訴人提出系爭房地互易交換契約書影本
    乙份在卷可稽，並有上訴人代被上訴人繳納系爭房地89年之
    地價稅及房屋稅之繳款書各乙紙可證，為被上訴人所不爭（
    原審補卷第7頁至第11頁，本院卷第21頁、第28頁），上訴
    人上開事實之主張，堪信真正。被上訴人雖請求傳訊證人王
    緒學證明兩造於82年12月22日葉家家庭會議記錄（本院卷第
    44頁）之真正，惟上開家庭會議記錄內容（乙○○分得二王
    兩棟房屋），核與上開事證內容相符，證人王緒學因無傳訊
    之必要，併予鈙明。
四、本案兩造之爭執，在於「上訴人有無將對被上訴人請求移轉
    系爭房地之請求權債權讓與訴外人甲○○？」，經查：
  (一)按「債權人得將債權讓與於第三人」、「債權之讓與，非經
    讓與人或受讓人通知債務人，對於債務人不生效力。」民法
    第294條第1項前段、第297條第1項前段分別定有明文。又「
    債權之讓與，依民法第二百九十七條規定，非經讓與人或受
    讓人通知債務人不生效力，此項通知不過觀念通知，使債務
    人知有債權移轉之事實，免誤向原債權人清償而已．．」、
    「債權讓與契約，係以債權之讓與為標的之契約。故債權讓
    與契約發生效力時，該債權即行移轉於受讓人，而發生債權
    主體變更之效果。如僅賦與相對人收取債權之權利，而非以
    移轉債權為標的者，即非債權之讓與。」，並有最高法院39
    年度台上字第448號判例、72年度台上字第3818號判決可稽
    。
  (二)被上訴人抗辯「系爭房地之所有權移轉登記請求權，業經上
    訴人讓與訴外人甲○○，並經通知被上訴人，已生債權讓與
    之效力，上訴人不得再向被上訴人就系爭房地為移轉所有權
    之請求」云云，但為上訴人所否認。被上訴人所舉證人甲○
    ○於原審到庭雖證述「訴外人葉世雄是上訴人的兒子，大約
    從十幾年前開始向我借款1,000萬元，隔年又借了1,000萬元
    ，後來陸陸續續借款共欠我3,550萬元，最後一筆借款約在
    10年前，之後我自己經濟能力不佳也沒有再借他錢」、「上
    訴人曾經跟我提過有一筆土地他要代替葉世雄還我清償該筆
    債務．．上訴人到我家親自跟我講，他兒子葉世雄的債務，
    他要幫忙清償，他還印了一份權狀給我說權狀上的土地他要
    給我（庭呈坐落布袋鎮○○段95號土地所有權狀影本及身分
    證影本）」、「上訴人只有提過我今日庭提的權狀，他願以
    該不動產替葉世雄清償債務」、「他另外有一棟房子，也說
    要替葉世雄清償債務（庭呈安平區○○段339建號、安平區
    ○○○段1886建號，地號安平區○○○段546、547地號土地
    及建物謄本），這幾份房地的土地謄本是葉世雄交給我要讓
    我設定第二順位的抵押權以擔保他積欠我的這些債權」、「
    我今日說的要給我，都是替葉世雄還債的意思，當初葉世雄
    告訴我，系爭房地大概可以賣五、六百萬元抵債，當初我也
    沒有錢負擔買賣的費用」、「所以和我約好，砲校前面的房
    地（指系爭房地）賣掉後再還我錢」、「砲校前的房子是上
    訴人分到的，所以他說要給我抵債，我也沒有再去看所有權
    人是誰」（原審卷第66頁、第67頁、第68頁），依上開證人
    甲○○之證言，上訴人為清償其子葉世雄積欠證人甲○○之
    債務，曾與其商討由上訴人提供不動產（含系爭房地），以
    出售所得價金或作價之方式供證人甲○○抵債，或設定抵押
    權以供擔保，惟最後之結果，因甲○○無力負擔買賣過戶費
    用，乃約定由上訴人將系爭土地賣掉後，以所得價金償還甲
    ○○，自無被上訴人所指將系爭土地所有權移轉登記請求權
    讓與甲○○之情形，是並未發生「債權主體變更之效果」，
    此與債權讓與契約發生效力時，該債權即行移轉於受讓人情
    形有異，難謂已發生債權讓與之效果，被上訴人主張已發生
    債權讓與之效力，核無理由。
五、本件上訴人如何欲提供系爭房地予證人甲○○抵充其子葉世
    雄所積欠債務之經過，已如前述，業經甲○○親自到庭證述
    明確，則被上訴人另提出訴外人即兩造之妹葉壽珠於95年5
    月26日所出具之聲明書，上載「約民國87年間．．舍妹（甲
    ○○）邀我陪同去葉世雄家中，商談其欠舍妹三千多萬債務
    一事。葉世雄因無力償還，希望父親幫忙，故其當場電話交
    本人與家兄（上訴人）交談，家兄表示要將永康二王的房屋
    （即台南縣永康市○○路441巷土地門牌台南縣永康市○○
    ○路544巷52巷8號建物讓與舍妹，以抵債六百萬元，過戶與
    相關稅金費用由舍妹自己處理．．」云云（本院卷第46頁）
    ，顯與甲○○之證述事實不符，即無可採。況查上訴人如在
    87年向甲○○說要以系爭不動產抵債及上訴人並已通知被上
    訴人以系爭不動產移轉登記請求權讓與甲○○各情，則被上
    訴人在簽定系爭契約書後，自不可能再將系爭不動產所有權
    狀交付上訴人，並由上訴人負擔89年起之房屋稅及地價稅，
    益見上訴人對被上訴人就系爭不動產之所有權移轉登記請求
    權，並無讓與訴外人甲○○之情事。
六、綜上所述，上訴人依兩造間系爭互易契約，業已取得請求被
    上訴人移轉系爭房地所有權登記之請求權，被上訴人主張上
    訴人已將上開房地之移轉登記請求權讓與訴外人甲○○，並
    通知被上訴人在案，上訴人已喪失就系爭房地對被上訴人之
    移轉登記請求權乙節，並無依據，原審疏查，判決駁回上訴
    人訴請被上訴人對系爭房地為移轉登記之請求，洵有未洽，
    上訴意旨指摘原判決該部分不當，求為廢棄改判，為有理由
    ，應由本院將原判決該部分廢棄，並改判如主文第二項所示
    。又本件上訴人係請求命被上訴人移轉系爭房地之請求權，
    係屬強制執行法第130條所謂命該被告為一定之意思表示（
    最高法院89年度台上字第1453號判決參照），依其性質不得
    宣告假執行，原審判決駁回上訴人之訴同時駁回假執行之聲
    請，其判決理由雖與本院不同，惟判決結果並無二致，此部
    分上訴人之上訴，並無理由，仍應予駁回。
七、本件事證已臻明確，兩造其餘攻擊防禦方法及證據資料，核
    與本件判決結果不生影響，不予一一論述，併予敘明。
結論：本件上訴為一部有理由，一部無理由，依民事訴訟法第四
百五十條、第四百四十九條第二項、第七十九條判決如主文。
中    華    民    國    95    年     7    月    18    日
                  民事第三庭      審判長法  官  陳光秀
                                        法  官  林永茂
                                        法  官  曾平杉
上為正本係照原本作成。
如對本判決上訴，須於判決送達後20日內向本院提出上訴狀，未
表明上訴理由者，應於上訴後20日內，向本院提出理由書（須附
繕本）。
中    華    民    國    95    年     7    月    21    日
                                        書記官  葉秀珍
                                                    J


司法院資訊處製作；財團法人民間司法改革基金會備份。
